臺灣高等法院民事判決
107年度重上字第807號
上  訴  人  黃凱琳  

訴訟代理人  田俊賢律師
被  上訴人  一銘科技工業股份有限公司


法定代理人  黃韻頻  
訴訟代理人  張宏暐律師
            林哲健律師
上列當事人間請求返還借款事件，上訴人對於中華民國107年9月
14日臺灣新北地方法院107年度重訴字第426號第一審判決提起上
訴，本院於109年10月14日言詞辯論終結，判決如下：
    主      文
原判決廢棄。
被上訴人在第一審之訴及假執行之聲請均駁回。
第一、二審訴訟費用由被上訴人負擔。
    事實及理由
一、被上訴人主張：上訴人為伊公司前故董事長黃成杰之女，自
    民國94年起陸續向伊借款，伊於94年12月14日至100年8月1
    日陸續匯款共計新臺幣（下同）1145萬元（下合稱系爭款項
    ）至上訴人指定之銀行帳戶（詳如附表所示），上訴人均未
    返還。又上訴人前起訴請求伊給付因公司減資而應退還之股
    款280萬元，經伊以上訴人前開欠款主張抵銷，本院105年度
    上字第1280號民事判決（下稱另案）認抵銷有理由，故伊尚
    得依民法第478條規定請求上訴人返還借款865萬（0000－000
    ＝865）。若認兩造間無借貸關係，伊既曾匯款至上訴人帳戶
    ，上訴人無法律上原因受有利益而致伊受有損害，為不當得
    利，伊亦得依民法第179條規定，請求上訴人返還865萬元。
    爰依借貸及不當得利之法律關係，請求擇一判命上訴人應給
    付伊865萬元及自起訴狀繕本送達30日後之107年8月17日起
    至清償日止，按年息5%計算之利息，並願供擔保，請准宣告
    假執行。原審為被上訴人全部勝訴之判決，上訴人不服，提
    起上訴，被上訴人答辯聲明：上訴駁回。
二、上訴人則以：伊否認兩造間有借貸關係及有不當得利，伊受
    領系爭款項係基於擔任被上訴人公司董事、董事長執行秘書
    、業務處處長而領取薪資、業務獎金、代墊款、出差補助款
    等，上開款項均由被上訴人會計人員核算並留存證據，伊並
    未持有證物，被上訴人主張伊於94年至100年間借款，卻於1
    03年度始將伊欠款登記於資產負債表「股東往來」一項，並
    不可採。況被上訴人主張伊受領1145萬元為不當得利，因屬
    給付型不得當利類型，應由被上訴人就其給付欠缺目的一事
    負舉證責任，被上訴人並未舉證，難認有理等語，資為抗辯
    。上訴聲明：㈠原判決廢棄。㈡被上訴人於第一審之訴及假執
    行之聲請均駁回。
三、被上訴人主張伊於94年12月14日至100年8月1日陸續匯出系
    爭款項至上訴人指定如附表所示銀行帳戶等情，業據其提出
    華南商業銀行存款往來明細表暨對帳單、存摺類存款取款憑
    條、匯款申請書等件為證（見原審卷第19至40頁），並為上
    訴人所不爭（見本院卷一第88、345、346頁、本院卷四第71
    頁），自堪信為真實。被上訴人主張系爭款項為上訴人之借
    款或屬不當得利，經與上訴人另案請求之減資退股款280萬
    元抵銷後，伊尚得請求返還865萬元等語，為上訴人所否認
    ，並以前詞置辯，則本件應審酌之爭點即為：㈠被上訴人依
    消費借貸之法律關係，請求上訴人給付865萬元本息，有無
    理由？㈡被上訴人依不當得利之法律關係，請求上訴人返還8
    65萬元本息，有無理由？
四、按當事人主張有利於己之事實者，就其事實有舉證之責任，
    民事訴訟法第277條前段定有明文。是民事訴訟如係由原告
    主張權利者，應先由原告負舉證之責，若原告先不能舉證，
    以證實自己主張之事實為真實，則被告就其抗辯事實即令不
    能舉證，或其所舉證據尚有疵累，亦應駁回原告之請求（最
    高法院74年度台上字第913號判決意旨參照）。次按消費借
    貸者，謂當事人一方移轉金錢或其他代替物之所有權於他方
    ，而約定他方以種類、品質、數量相同之物返還之契約，民
    法第474條第1項定有明文。又稱消費借貸者，於當事人間必
    本於借貸之意思合致，而有移轉金錢或其他代替物之所有權
    於他方之行為，始得當之。是以消費借貸，因交付金錢之原
    因多端，除有金錢之交付外，尚須本於借貸之意思而為交付
    ，方克成立。倘當事人主張與他方有消費借貸關係存在者，
    自應就該借貸意思互相表示合致及借款業已交付之事實，均
    負舉證之責任（最高法院98年度台上字第1045號判決意旨參
    照）。本件被上訴人主張伊本於借貸契約而交付系爭款項予
    上訴人等語，為上訴人所否認，自應由被上訴人就兩造間有
    借貸意思表示合致及系爭款項為借款之事實負舉證責任。經
    查：
　㈠被上訴人固提出華南商業銀行存款往來明細表暨對帳單、存
    摺類存款取款憑條、匯款申請書等件為證，惟上開證據僅能
    證明被上訴人有匯款共計1145萬元至上訴人指定之帳戶，尚
    不足以證明匯款之原因為交付借款。
　㈡證人魏牡丹雖於本院證稱：伊自87年6月份左右在被上訴人公
    司任職，擔任會計工作，上訴人是老董事長黃成杰的女兒，
    於87年時有在被上訴人公司任職，但沒有做很多年，上訴人
    不需要天天來上班，職稱為秘書；上訴人有向被上訴人借款
    ，伊沒有叫上訴人寫借據，至於黃成杰有無叫上訴人寫借據
    伊不知道；上訴人借款時，黃成杰會告知伊，若上訴人急用
    錢，黃成杰會代墊，然後伊再寫取款條，領款後交給黃成杰
    ；上訴人常常來公司跟黃成杰說有欠錢需要借款，不是1次
    、2次，有時候是黃成杰自己掏腰包給她，也沒有跟公司拿
    ，因為黃成杰很疼上訴人；上訴人借款時，伊會做手稿、傳
    票，借款、還款、沖銷伊都會寫，但傳票沒有保存這麼久，
    依伊估計，上訴人目前尚積欠1600餘萬元，之前有加入利息
    ，也是沖銷掉了，之後就沒有計算利息，因為發現上訴人無
    法還款；伊忘記利息利率為何，黃成杰有跟伊說利率；伊之
    前做短期墊款，之後才改成股東往來，短期墊款顯示在傳票
    中，沒有在財務報表內；102年以前資產負債表沒有顯示上
    訴人借款金額，應該是黃成杰有為上訴人著想；伊（另案）
    所提出的傳票是以電腦列印出來的，最原始的傳票因為認為
    無需使用到就銷燬；借款予上訴人部分，因係由董事長黃成
    杰所口頭交代之事務，應該沒有將此部分之傳票提供予會計
    師做查核認證，傳票上有董事長黃成杰蓋章；所有銀行作業
    都不是伊去的，銀行作業由黃成杰或其配偶去的。有時候會
    先作業，伊等再補單，伊記得很多時候都是上訴人急著要錢
    ，黃成杰都會先給付款項，根本無法按照公司流程走。伊做
    的手稿，上面沒有黃成杰簽章，這是伊自己輔助的總表，因
    為上訴人借款的金額一次都幾十萬元，根本來不及做帳，手
    稿總表伊有提供予黃成杰過目，並無提供予會計師辦理查核
    等語（見本院卷一第347-352、394-396頁），並提出其製作
    之秘書借款還款記錄表、帝勝（即上訴人經營之公司）借款
    還款記錄表、代表設計（即上訴人經營之公司）借款還款記
    錄表、短期墊款明細等件（下合稱手稿）為證（見本院卷一
    第401-441頁）。然查：
　⒈上訴人否認證人魏牡丹之證詞及其製作手稿之真實性，證人
    魏牡丹亦未能提出傳票，以使本院得以檢核其證詞之憑信性
    。而被上訴人於另案所提出之傳票（與系爭款項有關者見本
    院105年度上字第1280號卷第34-41頁、第42、43頁背面、46
    、47頁背面、49、50頁背面、53、57頁背面、58頁背面、66
    頁背面），亦為上訴人所否認真正，辯稱上開傳票紙張嶄新
    ，簽章用印、註記之螢光筆墨色淺淡均一，且黃成杰於102
    年12月13日辭世，被上訴人提出其辭世後之傳票正本竟有黃
    成杰之簽章，足見被上訴人提出之傳票為其臨訟一次大量製
    作等語（見本院105年度上字第1280號卷第166、167頁），
    且證人魏牡丹於本院亦證稱原始傳票已銷毀，上開傳票係以
    電腦列印出來的，借款予上訴人係黃成杰口頭交代之事務，
    應該沒有將傳票提供予會計師做查核認證等語（見本院卷一
    第394頁），則被上訴人於另案提出之傳票既係被上訴人事
    後從電腦列印所製作，其上所蓋黃成杰之姓名戳章，是否確
    為黃成杰所蓋用，即甚有疑義。證人魏牡丹製作之手稿既無
    可信之傳票可供比對，亦未經上訴人及黃成杰簽認，被上訴
    人復未提出上訴人出具之借據為證，其證詞及手稿自難逕予
    採信。
　⒉又依證人魏牡丹之手稿，①其中「秘書借款還款記錄表」2份
    列載之借款，乃分散之紀錄，並與附表所示系爭款項未臻相
    符（見本院卷一第401、405-411頁）已難逕信；且其製作之
    97年3月31日至102年6月28日「秘書借款還款記錄表」（見
    本院卷一第405-411頁），記載借款筆數有37筆，雖見附表
    編號3、5、6、7、9、10、11、12、13、14款項，但已有還
    款記錄，或以紅利獎金抵沖，至102年6月28日沖短期投資12
    00萬元及股利312,516元後，乃記載尚欠金額0元。②另其中
    「帝盛借款」、「代表設計借款」（見本院卷一第403、413
    頁）所載之借款亦未見於附表所示系爭款項，難逕認為上訴
    人之借款。③再依證人魏牡丹提出之91年至106年之「短期墊
    款明細表」（見本院卷一第415頁441頁），則記載包含董事
    長、秘書及訴外人之借款記錄，就系爭款項部分僅見附表編
    號1、3至14款項，而未見附表編號2款項，由其記錄中亦可
    見上訴人有還款，並以紅利、獎金沖還款；至102年12月5日
    記載秘書欠款金額為450萬元，於103年4月15日記載秘書還
    款43萬0764元，尚欠406萬9236元，又於103年12月27日記載
    「補沖回秘書102/6/28短期投資未入1200萬元」，而結算上
    訴人借款總金額為1606萬9236元（見本院卷一第437頁）。
    然針對此筆「補沖回秘書102/6/28短期投資未入1200萬元」
    之內容究竟為何？是否為借款更屬未明，遑論無任何憑證可
    佐。上開記錄均係證人魏牡丹一人所製作，而未見有可靠之
    憑證，是被上訴人逕以證人魏牡丹之證述及製作之手稿，遽
    謂上訴人借款並扣除還款及紅利獎金後，尚欠1606萬9236元
    ，難信為真。
　⒊再依被上訴人102年12月31日之資產負債表「業主（股東）往
    來」記載金額為0元（見本院卷二第49頁），與上開短期墊
    款明細表記載102年12月31日秘書欠款金額為450萬元，亦有
    不符，證人魏牡丹證稱：102年以前資產負債表沒有顯示上
    訴人借款金額，應該是黃成杰有為上訴人著想等語（見本院
    卷一第352頁），核屬其個人臆測之詞，究竟上訴人與被上
    訴人當時之董事長黃成杰如何約定，亦有未明。另檢視被上
    訴人於94年至102年度之相關財務報表（見本院卷二第259-5
    63頁）及觀諸桃園市政府檢送被上訴人公司94年至100年度
    之董事會議事錄、股東會議事錄（見本院卷二第37-61頁）
    ，亦均未見上訴人或股東有向公司借款之記錄。
　⒋至103年12月31日以後迄今之資產負債表雖記載「業主（股東
    ）往來」金額為1606萬9236元（見本院卷一第51頁），然此
    顯係依證人魏牡丹之記錄所為，亦無任何憑據可佐。另參以
    寶欣會計師事務所104年5月24日出具之會計師查核報告記載
    「一銘科技工業股份有限公司民國一０三年十二月三十一日
    之股東往來計16,069,236元，占資產總額9.6%，由於該公司
    之會計紀錄不完備，經本會計師函證回函不相符合，本會計
    師無法對股東往來採用其他查核程序獲得足夠及適切之證據
    。……由於股東往來之會計紀錄不完備，且經函證回函不相符
    合，本會計師無法採用其他查核程序，查核範圍顯有不足，
    無法提供合理之依據以表示意見，因此本會計師對第一段所
    述民國一０三年度財務報表無法表示意見」等語（見本院卷
    四第83頁），誠翼會計師事務所於查核108年度財務報表時
    ，亦有為相同之保留意見（見本院卷四第281、287頁），亦
    可見被上訴人所提出關於上訴人借款之會計紀錄並不完備，
    自難單憑證人魏牡丹之證詞、手稿，及被上訴人於黃成杰過
    世後始製作之103年12月31日之資產負債表即認上訴人確有
    向被上訴人借款。
　㈢又證人即上訴人胞姐黃家琳雖證稱上訴人有向被上訴人借錢
    ，係伊103年至被上訴人公司協助時才知道的，是伊母親告
    訴伊的，伊看過匯款單、銀行存摺，但上開資料並未記載支
    付原因等語（見本院卷四第471-472、474頁），則證人黃家
    琳證述上訴人有向被上訴人借錢等語既係聽聞自母親所述，
    而非親見親聞，亦難逕予採信。　
　㈣況上訴人辯稱伊受領系爭款項係基於擔任被上訴人公司董事
    、董事長執行秘書、業務處處長，而領取薪資、業務獎金、
    代墊款、出差補助款等語，已提出其業務範圍說明、代表被
    上訴人至國外參展、參加亞洲區紙業工會年度大會、各類工
    商研討會及餐敘、出國考察評估等照片為證（見本院卷一第
    223-236頁）。被上訴人雖否認有支付上訴人上開款項，然
    證人魏牡丹證稱：被上訴人有發薪資給上訴人，金額若干因
    為時間久遠忘記了；上訴人至今仍是被上訴人公司股東，公
    司有發放股東盈餘分配，但一開始公司沒有賺錢就沒發，忘
    記從幾年開始發放，最近幾年都有發放盈餘分配，盈餘分配
    大約於每年9月，現在是1年1次，但以前黃成杰在世時，有
    時候會1年發放2次，到後來也是發放1次；上訴人從事業務
    工作，若上訴人出差回來有單據，伊會核銷她出差費用；伊
    沒有做過業績獎金這個項目，若有業績獎金都是跟薪資在一
    起等語（見本院卷一第348-349、353頁）；證人黃家琳亦證
    稱：上訴人有在被上訴人公司工作，但任職期間與伊任職期
    間差很遠，伊自己另有工作及家庭，所以說不出她確切工作
    時間，但有聽說她是秘書；伊在被上訴人公司工作期間一個
    月薪水10萬元，都是按月支薪等語（見本院卷四第470-471
    頁），堪認上訴人確曾於被上訴人公司任職，並有領取薪資
    。且經向財政部財政資訊中心調取上訴人94年度至100年度
    所得資料，其中94年度所得資料固因已逾保存年限而無法取
    得，然依上訴人95年度至100年度所得資料，確可見上訴人
    於96年間自被上訴人領取薪資120萬元、營利所得2萬5205元
    ，97年間領取薪資150萬元、營利所得8716元，98年間領取
    薪資144萬元、營利所得1萬6861元，99年領取薪資144萬元
    、營利所得3404元，100年領取薪資144萬元、營利所得19萬
    4396元（見本院卷二第15-25頁），以上共計726萬8582元，
    亦可見被上訴人給付款項予上訴人之原因確實包含給付薪資
    、營利分配，甚至額外之業績獎金等，被上訴人既未提出其
    另匯予上訴人薪資或獎金之記錄（見本院卷四第474頁），
    更難認被上訴人主張其匯予上訴人之系爭款項均為借款等語
    屬實。
　㈤綜上所述，被上訴人所舉證人魏牡丹、黃家琳之證詞及證人
    魏牡丹之手稿及資產負債表，尚不足以證明兩造有借貸之合
    意及系爭款項確為其交付上訴人之借款，被上訴人依消費借
    貸之法律關係，請求上訴人給付865萬元本息，難認有據。
五、又按無法律上之原因而受利益，致他人受損害者，應返還其
    利益，民法第179條前段定有明文。不當得利之成立要件，
    必須無法律上之原因而受利益，致他人受有損害，且該受利
    益與受損害之間須有因果關係存在。從而因給付而受利益者
    ，倘該給付係依有效成立之債權契約而為之，其受利益即具
    有法律上之原因，自不生不當得利問題；主張不當得利請求
    權之原告，係因自己之行為致造成原由其掌控之財產發生主
    體變動，則因該財產變動本於無法律上原因之消極事實舉證
    困難所生之危險自應歸諸原告，始得謂平。是以原告對不當
    得利請求權之成立要件應負舉證責任，亦即原告必須證明其
    與被告間有給付之關係存在，且被告因其給付而受有利益以
    及被告之受益為無法律上之原因，始能獲得勝訴之判決（最
    高法院89年度台上字第288號、91年度台上字第1673號判決
    意旨參照）。本件被上訴人無法證明兩造間有借貸關係存在
    ，已如前述，則被上訴人主張其給付予上訴人系爭款項，係
    無法律上原因，自應就此利己事實負舉證責任。經查：
  ㈠被上訴人主張伊公司董事並無領取薪資，上訴人於伊公司投
    保期間係87年至93年、102年至103年，卻於94年至100年間
    收受系爭匯款，顯非基於領取業務獎金或薪資、出差補助款
    ，其受有系爭款項為無法律上原因云云，固有被上訴人勞保
    與就報資料在卷可佐（見本院卷四證物袋），然如前所述，
    依上訴人之所得資料，上訴人於96年至100年間自被上訴人
    處領取薪資及營利所得共計726萬8582元，94年之前則逾保
    留期限，足見上訴人未在被上訴人公司投保期間未必即無在
    該公司任職。又系爭款項雖為不定期、不固定金額之大額匯
    款，與一般薪資係按月給付固定金額之情形有異，然衡諸上
    訴人為被上訴人前任董事長黃成杰之女，證人魏牡丹亦證稱
    黃成杰很疼愛上訴人，員工薪資、業務獎金、員工代墊款皆
    依公司董事長黃成杰交代辦理的流程來做，被上訴人不是很
    大的公司，沒有經理、副理等核可，一切都由董事長黃成杰
    作決定等語（見本院卷一第350、395頁），則上訴人抗辯伊
    自被上訴人處獲得款項，係由董事長黃成杰決定發放，伊擔
    任被上訴人公司董事、董事長執行秘書、業務處處長，進行
    海外業務開發、評估中國設廠等工作，因而領取薪資、業務
    獎金等，及其他未申報如代墊款、交通住宿、交際費等語，
    亦非全然無據，業於前述，則被上訴人以上訴人未在伊公司
    投保，系爭款項並非定期定額給付，即主張上訴人受領系爭
    款項係無法律上原因云云，亦無足採。
  ㈡此外，被上訴人主張上訴人受領系爭款項係無法律上原因云
    云，未再提出確據以實其說，自難採信。其依不當得利之法
    律關係，請求上訴人給付865萬元本息，亦無理由。
六、綜上所述，被上訴人依消費借貸及不當得利之法律關係，請
    求上訴人給付865萬元，及自起訴狀繕本送達30日後之107年
    8月17日起至清償日止，按年息5%計算之利息，為無理由，
    不應准許。原審為上訴人敗訴之判決，並為准、免假執行之
    宣告，尚有未合，上訴意旨指摘原判決不當，求予廢棄改判
    ，為有理由，爰由本院廢棄改判如主文第二項所示。
七、本件事證已臻明確，兩造其餘之攻擊或防禦方法及所用之證
    據，經本院斟酌後，認為均不足以影響本判決之結果，爰不
    逐一論列，附此敘明。
八、據上論結，本件上訴為有理由，依民事訴訟法第450條、第7
    8條，判決如主文。
中　　華　　民　　國　　109 　年　　10 　　月　28 　　日
                  民事第十三庭  
                    審判長法  官  邱景芬
                          法  官  邱蓮華
                          法  官  林純如
正本係照原本作成。
如不服本判決，應於收受送達後20日內向本院提出上訴書狀，其
未表明上訴理由者，應於提出上訴後20日內向本院補提理由書狀
（均須按他造當事人之人數附繕本）上訴時應提出委任律師或具
有律師資格之人之委任狀；委任有律師資格者，另應附具律師資
格證書及釋明委任人與受任人有民事訴訟法第466 條之1第1項但
書或第2項（詳附註）所定關係之釋明文書影本。如委任律師提
起上訴者，應一併繳納上訴審裁判費。
中　　華　　民　　國　　109 　年　　10　　月　　28　　日
　　　　　　　　　　　　　書記官  陳美宜
附註：
民事訴訟法第466條之1（第1項、第2項）：
對於第二審判決上訴，上訴人應委任律師為訴訟代理人。但上訴
人或其法定代理人具有律師資格者，不在此限。
上訴人之配偶、三親等內之血親、二親等內之姻親，或上訴人為
法人、中央或地方機關時，其所屬專任人員具有律師資格並經法
院認為適當者，亦得為第三審訴訟代理人。
　　　
附表：

編號  日期 金額（新臺幣） 匯入帳號 1. 94年12月14日 300萬元 帝盛公司中國信託商銀林口分行000-000000000000帳號 2.  95年2月15日  100萬元  帝盛公司中國信託商銀林口分行000-000000000000帳號 3.  97年3月31日  340萬元  代表設計公司中國信託商銀林口分行000-000000000000帳號 4.  97年4月25日   50萬元  上訴人中國信託商銀林口分行000-000000000000帳號 5.  98年7月1日   80萬元  上訴人中國信託商銀林口分行000-000000000000帳號 6.  98年7月30日   30萬元  上訴人中國信託商銀林口分行000-000000000000帳號 7.  98年9月1日   20萬元  上訴人中國信託商銀林口分行000-000000000000帳號 8.  99年4月16日   50萬元  上訴人中國信託商銀林口分行000-000000000000帳號 9.  99年5月18日   10萬元  上訴人中國信託商銀林口分行000-000000000000帳號 10.  99年11月1日   20萬元  上訴人中國信託商銀林口分行000-000000000000帳號 11.  99年11月12日   50萬元  上訴人中國信託商銀林口分行000-000000000000帳號 12.  100年1月11日   50萬元  上訴人中國信託商銀林口分行000-000000000000帳號 13.  100年7月20日   35萬元  上訴人中國信託商銀林口分行000-000000000000帳號 14.  100年8月1日   10萬元 （原判決附表編號13誤載為15萬元）  上訴人中國信託商銀林口分行000-000000000000帳號               合計 1145萬元